【裁判字號】    98,訴,1181
【裁判日期】    981028
【裁判案由】    確認土地優先承買權存在
【裁判全文】
臺灣臺南地方法院民事判決              98年度訴字第1181號
原      告  丙○○
訴訟代理人  甲○○
被      告  張王赤斂
            乙○○
            丁○○
共      同
訴訟代理人  王伊忱律師
            陳景裕律師
上列當事人間請求確認土地優先承買權存在事件，經本院於民國
98年10月14日言詞辯論終結，判決如下：
    主      文
原告之訴駁回。
訴訟費用由原告負擔。
    事  實  及  理  由
一、原告起訴主張，
    (一)原告與被告乙○○、張王赤斂等三人，為臺南縣將軍鄉○
      ○○段1543號土地（以下簡稱系爭1543號土地）共有人，
      該地面積957平方公尺，各保有持分1/3。被告乙○○、張
      王赤斂二人，於民國98年3月9日，將其土地所有權持分全
      部出售被告丁○○，並於同年 3月16日完成所有權登記。
      嗣經原告於98年 7月間，向臺南縣佳里地政事務所影印土
      地登記申請書等全部文件，始知被告乙○○、張王赤斂二
      人各以新臺幣（下同）606,100 元出售被告丁○○，並共
      同偽造文書，指原告拋棄優先購買權。被告刑事責任部分
      原告已提起告訴。民事部分依據土地法第34條之1 第2、4
      項規定，原告依法有以同一價格優先購買上開被告所有土
      地持分權利。
    (二)被告丁○○所購買上開建地，雖經所有權登記完成。惟前
      揭登記係因被告乙○○、張王赤斂非法所出售之結果，故
      渠等間買賣法律關係應不存在，應塗銷被告丁○○土地所
      有權登記，將系爭土地優先權以同一價格出售原告，並將
      所有權移轉登予原告所有。
    (三)並聲明：求為判決，
      1.請求判決確認原告丙○○對被告乙○○、張王赤斂二人
        所有坐落於臺南縣將軍鄉角帶圍1543號建地，總面積95
        7 平方公尺，各有持分1/3之土地，總價1,212,200元，
        非法出售同案被告丁○○，原告應有以同一價格優先承
        買權法律關係之存在。
      2.被告乙○○、張王赤斂、丁○○間，因非法買賣上開建
        地，應塗銷丁○○所有權登記，並移轉登記予原告所有
        。
二、被告則以，土地法第34條之1第4項之優先購買權，僅屬債權
    性質。被告乙○○、張王赤斂所有系爭1543號土地應有部分
    各1/3， 已分別於98年3月間出賣予被告丁○○，並於98年3
    月16日辦畢所有權移轉登記。被告丁○○已依法取得所有權
    ，原告自不得再本於土地法第34條之l第4項規定之優先承購
    債權，請求塗銷被告間之所有移轉登記及將該應有部分出賣
    並移轉登記予原告。況被告乙○○出售系爭土地應有部分時
    ，曾在其子面前打電話予原告詢問是否願購買系爭土地應有
    部分。當時係原告之妻接聽電話並表示：不要買，你們要賣
    就去賣云云。被告乙○○當時還要求原告之妻告知原告，請
    其於 3日內回覆。被告張王赤斂出售系爭土地應有部分時，
    亦曾委其女兒打電話給原告詢問原告是否要買系爭土地應有
    部分，當時是由原告接聽電話並表示不要買。是被告乙○○
    、張王赤斂出售系爭土地應有部分時，均有通知原告詢問其
    是否願意承買，原告既已表示不願意承買，依法即無優先承
    買債權等語，資為辯解。並聲明：求為判決，如主文所示。
三、(一)下列事實經兩造協議後列為不爭之事項（本審卷第58頁背
      面），爰作為本件判決之基礎：
      1.系爭1543號土地原為原告與被告乙○○、被告張王赤斂
        所共有，各人應有部分均為1/3。
      2.被告乙○○、張王赤斂均於98年3月9日將上開土地應有
        部分各1/3分別出賣給被告丁○○，嗣於98年3月16日完
        成所有權移轉登記。
    (二)下列事項經兩造協議後，列為爭執要點，爰作為本件判決
      所應審究之範圍（本審卷第58頁背面）：
      1.原告提起本件確認之訴及請求被告塗銷上開土地所有權
        移轉登記並移轉登記為原告所有，是否有理？
      2.系爭1543號土地，被告乙○○、張王赤斂究竟以若干價
        金出賣給被告丁○○？
四、茲就上開兩造爭執事項，分述本院得心證理由如下：
    (一)按土地法第34條之1第4項規定之優先承購權，係指他共有
      人於共有人出賣共有土地或建築改良物時，對於該共有人
      有請求以同樣條件訂立買賣契約之權利而言，倘共有人已
      將其應有部分移轉與他人，該他人並依法取得所有權時，
      他共有人自無再以該原共有人為被告，提起確認優先承購
      權之訴之餘地（最高法院69年度台上字第2946號裁判意旨
      參照）。本件系爭1543號土地原為原告與被告乙○○、被
      告張王赤斂所共有，各人應有部分均為1/3。 被告乙○○
      、張王赤斂均於98年3月9日將上開土地應有部分各 1/3分
      別出賣給被告丁○○，嗣於98年 3月16日完成所有權移轉
      登記等情，有如兩造前揭不爭執事項所示，自堪信為真實
      。則系爭1543號土地被告乙○○、王赤斂應有部分各 1/3
      既已價賣給被告丁○○，且已移轉登記給被告丁○○所有
      ，均有如前述。依前揭說明，系爭1543地號土地之他共有
      人即原告自無再以該原共有人即張王赤斂、乙○○為被告
      ，提起確認優先承購權之訴之餘地。而原告既不得再以原
      土地共有人即被告張王赤斂、乙○○為被告提起確認優先
      承購之訴，本於上開土地買賣契約係分別存在被告張王赤
      斂、乙○○與被告丁○○之間，原告既不得就前揭土地出
      賣者即被告張王赤斂、乙○○提起確認優先承購之訴，自
      不得再向買受者即被告丁○○提起相同訴訟，亦屬當然。
      是原告請求判決確認原告對被告乙○○、張王赤斂就系爭
      1543號土地各有持分1/3土地，總價1,212,200元，出售被
      告丁○○，原告應有以同一價格優先承買權法律關係之存
      在，揆之上開說明，核屬無據。
    (二)復按土地法第34條之1第4項之優先購買權，係屬債權性質
      ，此由該條項用語，與同法第104條第2項及耕地三七五滅
      租條例第15條第 3項用語不同，可以知之。被上訴人相互
      間就系爭土地應有部分之買賣，既經辦畢所有權移轉登記
      ，則上訴人本於土地法第34條之1第4項規定之優先承購權
      ，請求塗銷被上訴人間之所有權移轉登記及將該應有部分
      出賣並移轉登記於伊，即無可准許，最高法院著有66年台
      上字第1530號判例可資參照。系爭1543號土地被告乙○○
      、王赤斂應有部分各 1/3既已價賣給被告丁○○，且已移
      轉登記給被告丁○○所有，有如前述。依前揭判例說明，
      原告本於土地法第34條之1第4項規定之優先承購權，請求
      塗銷被告間之所有權移轉登記及將該應有部分出賣並移轉
      登記於原告，即無可准許。是原告此部分請求，於法亦有
      違誤，核屬乏據。被告依此所為辯解，自足採信。
    (三)本件原告既不得對被告提起確認優先承購之訴，復不得請
      求塗銷被告間之所有權移轉登記及將該應有部分出賣並移
      轉登記於原告，均有如上述。則系爭1543地號土地被告張
      王赤斂、乙○○原應有部分究竟以若干金額價賣給被告丁
      ○○即無庸再予以審酌、贅述之必要，附此說明。
五、從而，原告以前揭事實，請求判決確認如其聲明第 1項所示
    暨被告間買賣上開土地應有部分，應塗銷被告丁○○所有權
    登記，並移轉登記予原告所有，揆諸上開說明，洵屬無據，
    為無理由，應予駁回。
六、本件原告請求核屬無據，既經駁回，有如上述，則兩造其餘
    主張及所提證據已與本院上開論斷無涉或無違，爰不予贅述
    。
七、結論：原告之訴為無理由，依民事訴訟法第78條，判決如主
中    華    民    國    98    年    10    月    28    日
                  民事第一庭    法  官  王漢章
以上正本，係照原本作成。
如對本判決上訴，須於判決送達後20日內向本院提出上訴狀
中    華    民    國    98    年    10    月    28    日
                                書記官  林木村


司法院資訊處製作；財團法人民間司法改革基金會備份。
